臺灣臺中地方法院民事判決　　　　　　 100年度訴字第1782號
原　　　告　林楊阿桃
訴訟代理人　林建國
被　　　告　曾圓淨
訴訟代理人　楊忠隆
上列當事人間請求拆屋還地事件，本院於中華民國100年10月13
日言詞辯論終結，判決如下：
    主    文
被告應將坐落台中市○○區○○段277地號土地如台中市大里地
政事務所民國100年9月16日複丈成果圖所示斜線部分面積42.43
平方公尺之地上物拆除，將土地返還原告。
訴訟費用由被告負擔。
    事實及理由
壹、原告主張：
一、坐落台中市○○區○○段277地號土地、地目建、面積48.18
    平方公尺（下稱系爭277地號土地）為原告所有，上開同段
    278 地號土地則本來是原告之子即林建國所有，兩土地為相
    鄰，並有一棟由原告之子林建國所有之一體成形未保存登記
    建物（下稱系爭建物）存在於上開兩土地上。嗣系爭278地
    號土地經法院拍賣，由被告取得，且系爭未保存建物當時亦
    遭法院一併拍賣，由被告取得所有權。是系爭278地號土地
    及其上未保存登記建物既然已由被告取得，且當初建造時亦
    有越界建築至原告所有之系爭277地號土地，占用面積如台
    中市大里地政事務所民國100年9月16日複丈成果圖（即本判
    決附圖，下稱附圖）所示斜線部分面積42.43平方公尺。故
    原告自得本於所有物返還請求權及除去侵害請求權之規定，
    請求被告拆除如訴之聲明第1項所示之一部份地上物，將系
    爭277地號土地返還予原告。
二、聲明：被告應將坐落台中市○○區○○段277地號土地如附
    圖所示斜線部分面積42.43平方公尺之地上物拆除，將土地
    返還原告。
貳、被告則以：
一、被告取得系爭278地號土地及其上未保存登記建物即門牌號
    碼台中市○○區○○街31巷5號房屋係透過法院之合法強制
    執行程序，而上開所述土地及房屋原先所有人為原告之子林
    建國。系爭277、278地號土地互相毗鄰，並共同為系爭未保
    存登記建物之基地，而該未保存登記建物乃一體成形，一次
    建築完成，並非二次施工或加蓋而越界至原告之系爭277地
    號土地，現仍由原告與原告之子林建國居住使用。依經驗法
    則來看，原告與其子林建國間就系爭277地號土地有使用借
    貸關係存在，該土地係供上開未保存登記建物使用，故需俟
    系爭未保存登記建物不堪使用，始能謂借貸目的已完成，原
    告現提出拆屋還地之訴，顯無理由。
二、其次，依法院囑託地政機關就系爭未保存登記建物占用土地
    面積及位置進行測量結果，原告之子林建國原先所有之系爭
    278地號土地深度僅4-5米，惟系爭未保存登記建物深度達10
    米，而原告又居住在現址，故不可能不曉得原告之子林建國
    有越界建築之情形。退步言，原告既知悉原告之子林建國有
    越界情形有不即時提出異議，依民法第796條規定，自不得
    請求移去或變更其房屋，且若予以拆除，勢必損及全部建築
    物之經濟價值，與法不合，原告之訴應無理由。
三、聲明：原告之訴駁回。
、本件經本院整理兩造爭點如下：
一、兩造不爭執事項：
（一）系爭277地號土地為原告所有。
（二）系爭建物原為訴外人林建國所有，嗣於本院99年度司執字
      第35851號強制執行程序中，經本院公開拍賣，由被告於
      100年2月17日得標買受，並繳納全部價金，由本院於100
      年2月24日核發不動產權利移轉證書。
（三）系爭建物確有占用系爭土地如複丈成果圖所示斜線部分之
      土地。
（四）以上事實，為兩造所不爭執，並有原告所提出之土地登記
      謄本1件、被告提出之本院證明書、不動產權利移轉證書
      各1件為證，復經本院會同臺中市大里地政事務所人員到
      場測量勘驗，製有勘驗筆錄、現場照片及複丈成果圖（即
      本判決附圖）在卷足憑，自堪信為真實，本院自得採為判
      決之基礎。
二、兩造爭執之事項：
（一）林建國就系爭建物占用系爭土地部分與原告有無使用借貸
      關係存在？被告是否得執上開使用借貸關係對原告主張並
      非無權占有系爭土地？
（二）本件有無民法第796條第1項之適用？
肆、本院之判斷：
一、林建國就系爭建物占用系爭土地部分與原告有無使用借貸關
    係存在？被告是否得執上開使用借貸關係主張並非無權占有
    系爭土地？
（一）按所謂使用借貸係指當事人一方以物交付他方，而約定他
      方於無償使用後返還其物之契約，民法第464條定有明文
      。又意思表示有明示及默示之分。前者係以言詞、文字或
      其他習用方法直接振示其意思之謂，後者乃以其他方法間
      接的使人推知其意思。而默示之意思表示與單純之沉默有
      別。單純之沉默除經法律明定視為已有某種意思表示外，
      不得即認係表示行為（最高法院80年度台上字第1470號判
      決參照）。查系爭建物原為林建國所有，又系爭土地面積
      僅48.18平方公尺，然系爭建物占用系爭土地面積即高達
      42.43平方公尺，且當時原告全程參與系爭建物之興建，
      亦為原告所自承，其對於系爭建物有占用系爭土地乙節，
      當無不知之理，參以原告與林建國為母子至親關係，且前
      與林建國同住系爭建物內，均未向林建國主張使用土地之
      對價，亦經原告陳明，堪信原告確有明示或默示同意林建
      國無償使用系爭建物占用系爭土地部分之意思表示存在，
      是被告抗辯林建國就系爭建物占用系爭土地部分與原告有
      使用借貸關係存在，尚非無據。
（二）次按使用借貸為無償契約，原屬貸與人與使用人之特定關
      係，除當事人另有特約外，無移轉其權利於第三人之可言
      ，且使用借貸非如租賃之有民法第425條之規定，縱令原
      借用人將借用物概括允許第三人使用，該第三人亦不得對
      現在之借用物所有人主張有使用該借用物之權利（最高法
      院86年台上字第3776號判例參照）。查本件雖得認林建國
      就系爭建物占用系爭土地部分與原告有使用借貸關係存在
      ，然上開使用借貸關係乃債權契約，僅存在於原告與林建
      國間，被告既非使用借貸契約之當事人，自不得以上開僅
      存在於原告與林建國間之使用借貸關係對抗原告，而主張
      其並非無權占有系爭土地，是被告據此主張其有權占用系
      爭土地，容有誤會。
二、本件有無民法第796條第1項之適用？
    按土地所有人建築房屋非因故意或重大過失逾越地界者，鄰
    地所有人如知其越界而不即提出異議，不得請求移去或變更
    其房屋。但土地所有人對於鄰地因此所受之損害，應支付償
    金，民法第796條第1項定有明文。考之其立法理由略為「謹
    按土地所有人建築房屋，遇有逾越疆界之時，鄰地所有人如
    知其越界，應即提出異議，阻止動工興修。若不即時提出異
    議，俟該建築完成後，始請求移去或變更其建築物，則土地
    所有人未免損失過鉅，姑無論鄰地所有人是否存心破壞，有
    意為難，而於社會經濟，亦必大受影響，故為法所不許。然
    鄰地所有人事後即喪失其請求權，亦未免失之過酷，故許鄰
    地所有人對於越界部分之土地，得以相當之價格請求土地所
    有人購買，如有損害，並得請求賠償，以示限制，而昭公允
    。此本條所設也。」，足見本條係以土地所有人建築房屋逾
    越地界，且就該逾越部分之土地，並無使用之權限，方有適
    用之餘地。蓋倘土地所有人建築房屋逾越地界，惟就該逾越
    之土地，基於債權（如使用借貸關係）或物權（如地上權關
    係），本有使用之權限，則鄰地所有人本不得提出異議，自
    不得以其未提出異議，而限制其於上開所述之債權或物權關
    係消滅時，猶不得請求移去或變更越界之房屋。查本件林建
    國就系爭建物占用系爭土地部分與原告有使用借貸關係存在
    ，已如前述，則林建國就該越界部分之土地，本有使用之權
    限，原告亦無從提出異議，參諸上開說明，本件自與民法第
    796條第1項之情形有別，而無從比附援引。是被告抗辯本件
    有民法第796條第1項之適用，而認原告不得請求移去或變更
    系爭建物，亦無理由。
三、按所有人對於無權占有或侵奪其所有物者，得請求返還之。
    對於妨害其所有權者，得請求除去之，民法第767條前段及
    中段分別定有明文；又以無權占有為原因，請求返還所有物
    之訴，被告以非無權占有為抗辯者，原告於被告無權占有之
    事實，無舉證責任，被告應就其取得占有，係有正當權源之
    事實證明之（最高法院72年度台上字第1552號判決意旨參照
    ）。查原告為系爭土地之所有人，被告所有之系爭建物占用
    部分系爭土地，復未能舉證證明其占用該土地有何正當之法
    律權源，自屬無權占有，從而，原告請求被告應將坐落台中
    市○○區○○段277地號土地如附圖所示斜線部分面積42.43
    平方公尺之地上物拆除，將土地返還原告，為有理由，應予
    准許。
四、本件事證已臻明確，兩造其餘攻擊防禦方法，核與判決結果
    不生影響，爰不逐一論述。
伍、訴訟費用負擔之依據：民事訴訟法第78條。
中    華    民    國   100    年    10    月    31    日
                  民事第二庭    法  官    黃炫中
正本係照原本作成。
如對本判決上訴，須於判決送達後20日內向本院提出上訴狀（須
附繕本）。如委任律師提起上訴者，應一併繳納上訴審裁判費。
中    華    民    國   100    年    10    月    31    日
                                書記官    呂偵光